【裁判字號】    95,上訴,1366
【裁判日期】    950621
【裁判案由】    偽造有價證券等
【裁判全文】
臺灣高等法院刑事判決                95年度上訴字第1366號
上  訴  人
即  被  告  甲○○
指定辯護人  本院公設辯護人丙○○
上列上訴人因偽造有價證券等案件，不服臺灣宜蘭地方法院94年
度訴字第235號，中華民國95年3月15日第一審判決（起訴案號：
臺灣宜蘭地方法院檢察署93年度偵字第2697、2698、3924號），
提起上訴，本院判決如下：
    主  文
上訴駁回。
    事  實
一、甲○○明知其並無償債能力，亦未獲得其母乙○○○之授權
    代為簽立文件，且主觀上亦無償債或履行動產抵押契約義務
    之意願，竟基於詐欺、行使偽造私文書、意圖供行使之用而
    偽造有價證券（本票）及意圖為自己不法利益而違反動產擔
    保交易法等犯意，先於民國93年2月間向林志偉購得車號DK
    —5662號自用小客車（登記車主姓名為王淑華，係林志偉之
    妻），並辦妥車主姓名變更登記後（尚未取得該汽車，價金
    亦未支付），甲○○乃於93年2月26日在台北縣新莊市○○
    地區○路邊，透過不知情之「湧立實業有限公司」業務員林
    棠成，並委由林棠成偽刻乙○○○之印章1枚，在「貸款借
    據暨動產抵押契約書」連帶保證人簽名欄上偽造乙○○○之
    署押及印文各2枚、於「約定書」立約人簽章欄上偽造之乙
    ○○○之署押及印文各1枚、於「貸款申請書」保證人簽章
    欄上偽造之乙○○○署押及印文各1枚，表示乙○○○願意
    擔任上開借款契約、動產抵押契約連帶保證人之私文書，並
    於票載發票日93年2月26日、票面金額25萬元本票上之發票
    人簽章欄內，偽造乙○○○之署押及印文各1枚，而偽造以
    乙○○○為共同發票人之本票1張（另有一共同發票人甲○
    ○）後，隨即將上開偽造之「貸款借據暨動產抵押契約書」
    、「貸款申請書」、「約定書」及本票一同交予林棠成轉交
    給「中國信託商業銀行股份有限公司」（下稱中國信託商業
    銀行）而行使之，向中國信託商業銀行借款新臺幣（下同）
    25萬元，並以上開自用小客車設定動產抵押予中國信託商業
    銀行（按其契約內容大致為：約定擔保債權利率為年利率20
    ﹪，自93年3月26日起至96年2月26日止，每月一期，每期清
    償本息9291元，標的物即上開自用小客車之存放地點為宜蘭
    縣冬山鄉○○路○段297巷1弄1號，於擔保債權全部付清前，
    未經中國信託商業銀行同意，不得任意將標的物自用小客車
    質押，如有違約，中國信託商業銀行得取回占有該自用小客
    車並將之拍賣，以其賣得之價金抵充未付價款等），致使中
    國信託商業銀行承辦人因而陷於錯誤，誤信甲○○有依約清
    償貸款及履行動產抵押契約之意願，而核可其貸款之申請，
    並於93年2月26日將款項撥予其指定之王淑華帳戶內，足以
    生損害於乙○○○及中國信託商業銀行。孰料甲○○於成為
    動產擔保交易之債務人，竟未繳付任何分期款，旋即意圖為
    自己不法之利益，於93年2月26日將抵押標的物即上開之自
    用小客車點當予台北縣三重市某當鋪，造成中國信託商業銀
    行追索無著而受有損害（中國信託商業銀行事後已於93年5
    月4日將債權讓與「和潤企業股份有限公司」）。
二、案經乙○○○訴由臺灣宜蘭地方法檢察署檢察官偵查起訴。
    理  由
一、上揭事實（除「詐欺、違反動產擔保交易法」之部分外），
    業據被告於原審及本院審理時坦承不諱（見原審卷第99頁、
    本院卷第28頁反面），核與證人乙○○○、林棠成等證述之
    情節大致相符，並有存證信函、臺灣臺北地方法院93年度票
    字第19801號裁定、甲○○汽車行照（DK—5662）、動產擔
    保交易動產抵押設定登記申請書、「貸款借據暨動產抵押契
    約書」、本票、「約定書」、「貸款申請書」、王淑華汽車
    行照（DK—5662）、王淑華身分證各1件在卷可稽。足認被
    告此部分之自白確與事實相符，自可採為認定事實之基礎。
二、另訊據被告雖矢口否認涉有詐欺及違反動產擔保交易法之犯
    行，並辯稱：伊沒有詐欺，伊當時欠地下錢莊，還要撫養母
    親，林志偉說可以拿車子去辦貸款，伊沒有拿到車子，也沒
    有拿到錢，車子是林志偉開去典當，伊僅填資料而已，且伊
    不知道有設定動產擔保車子不可以拿去當云云，惟查：
(一)被告於原審審理時供稱：辦理貸款後，一期款項均未清償，
    且典當車子辦理本件貸款的時候，我身上確實沒有錢，也沒
    有經濟能力，當時我正被地下錢莊逼債跑路等語（見原審卷
    第100頁），足認被告辦理本件貸款時，即無清償能力，亦
    無還款意圖，甚至於辦理貸款後，立即將擔保標的物即上開
    自小客車予以典當，嗣經債權人中國信託商業銀行催討，被
    告迄今仍未清償，衡情中國信託商業商銀行若早知被告自始
    即無清償能力且交付之支票無法兌現，豈有自願平白借錢予
    人卻無法回收而自甘損失之理，若謂被告自始無詐欺之意圖
    ，豈非與常情相悖。
(二)又被告於原審時供稱：卷附之「貸款借據暨動產抵押契約書
    」是我簽的，我在貸款撥款當天將DK-5662自用小客車典當
    給某當舖，車子也交給當舖，且事後一期款項均未清償。」
    等事實（見原審卷第79、80、96、100頁），並有動產擔保
    交易動產抵押設定登記申請書、貸款借據暨動產抵押契約書
    、和潤公司應收票據查詢明細表在卷可稽。而依上開貸款借
    據暨動產抵押契約書所載，其成立日期係「93年2月26日」
    ，且該契約書第15條亦明確載明未經債權人同意，動產抵押
    債務人於債務清償完畢前不得將標的物質押之意旨，被告自
    不得諉為不知。況證人即原車主林志偉於原審審理時證稱：
    「（車價如何決定？）銀行辦理貸款的人估價27萬元，貸款
    25萬元，於撥下貸款當天，我在洗車廠交車給被告，之前車
    子便已經辦好過戶，但還欠2萬元車款，當天被告朋友說認
    識當鋪，被告就到三重的當鋪將車子典當2萬元。」等語（
    見原審卷第77頁），且依「和潤企業股份有限公司」（下稱
    和潤公司）應收票據查詢明細表所示之貸款分期清償情形，
    可知本件貸款係於93年2月26日撥款，是以被告既係親自於
    93年2月26日簽署貸款借據暨動產抵押契約書，且於當日銀
    行核撥貸款、原車主交付車子後，旋即於同日將抵押標的物
    典當，足見被告確係於明知已設定動產抵押權，成為動產擔
    保債務人後，竟意圖為自己不法之利益而將標的物即上開之
    自小客車出質，致生損害於債權人，被告有違反動產擔保交
    易法之意圖與犯行甚明，被告上開辯解，要屬事後卸責諉過
    之詞，不足採信。
(三)至公訴人雖認為本件受被告詐欺之被害人包括和潤公司，然
    依上所述，本件貸款契約、動產抵押契約原始當事人係被告
    與中國信託商業銀行所簽立，是以因被告施用詐術而陷於錯
    誤而交付財物之人為中國信託商業銀行，被告自始主觀上之
    詐欺對象即為中國信託商業銀行而非和潤公司，嗣中國信託
    商業銀行因被告未清償借款而將該債權讓與和潤公司，顯非
    被告所得預見，和潤公司自非被告詐欺之對象。況依和潤公
    司法務人員林柏均於警詢時證稱：和潤公司自中國信託商業
    銀行受讓本件債權之時間係93年5月4日（警詢筆錄誤繕為92
    年，見宜蘭地方法院檢察署93年度發查他字第76號卷第9頁
    ），斯時被告詐欺犯行早已完成，其更無再對和潤公司施行
    詐術之可言。綜上，和潤公司並非本件被告詐欺犯行之被害
    人，公訴人上開認定，尚有未洽，附此敘明。
三、綜上所述，本件事證已臻明確，被告詐欺、行使偽造私文書
    、行使偽造有價證券（本票）及違反動產擔保交易法等犯行
    ，均堪認定。
四、核被告甲○○所為，係犯刑法第216條行使同法第210條之行
    使偽造私文書罪、同法第201條第1項之偽造之有價證券罪、
    同法第339條第1項之詐欺取財罪及動產擔保交易法第38條之
    意圖不法利益，將動產擔保交易標的物出質罪。被告偽刻印
    章並蓋用印文、偽造署押之行為，均係偽造私文書、偽造有
    價證券之階段行為，均不另論罪。被告偽造私文書、偽造有
    價證券後，復持以行使，其偽造私文書、行使偽造有價證券
    之低度行為，分別應為行使偽造私文書、偽造有價證券之高
    度行為所吸收，均不另論罪。被告委由不知情之林棠成偽刻
    印章，為間接正犯。被告基於冒用乙○○○名義擔任連帶保
    證人以便辦理貸款詐欺之同一目的，同時偽造及行使「貸款
    借據暨動產抵押契約書」、「約定書」、「貸款申請書」，
    分別係侵害同一法益，應屬單純一罪。又被告所犯上開行使
    偽造私文書罪、偽造有價證券罪、詐欺取財罪、意圖不法利
    益，將動產擔保交易標的物出質罪四罪間，有方法、結果之
    牽連關係，應從一重之偽造有價證券罪處斷。
五、原審基於前述理由，因依動產擔保交易法第38條，刑法第11
    條前段、第216條、第210條、第201條第1項、第339條第1項
    、第55條、第219條、第205條、罰金罰鍰提高標準條例第1
    條前段各規定，於審酌被告被告之素行、智識程度、犯罪之
    動機、目的、手段、所生危害、所得利益，所為之偽造有價
    證券、行使偽造私文書、詐欺取財、違反動產擔保交易法等
    犯行，對於各被害人造成之損害非輕，更破壞金融及動產擔
    保交易秩序，惡性匪淺及犯後僅坦承部分犯行等一切情狀，
    量處有期徒刑3年2月。暨以被告所偽刻之乙○○○印章1顆
    、如附表一所列之私文書、如附表二所示偽造乙○○○為共
    同發票人之本票1張，固均未扣案，惟均無證據證明業已滅
    失，其中偽造之乙○○○印章1顆、如附表一所示之私文書
    上偽造乙○○○署押（即簽名）及印文各4枚，應依刑法第
    219條宣告沒收之。另如附表二所示本票上關於偽造發票人
    乙○○○之部分，應依刑法第205條之規定宣告沒收之。核
    其認事用法，俱無違誤，量刑亦甚允洽。上訴意旨略以：本
    件犯罪情況均係林志偉所想出來的，車子及貸款伊均未拿到
    ，足見伊係被林志偉所利用，且伊未經母親同意簽名蓋章，
    伊母親亦表示不追究，況本件被害人和潤公司已取回擔保標
    的物，其損失輕微，顯有情輕法重之情形，請依刑法第59條
    減輕其刑云云，惟查：辯護人雖辯稱本件係被告遭林志偉所
    利用云云，但未提出任何證據以供本院查證，自難僅憑空言
    即率予採信。另被告之母親不予追究及和潤公司之損失輕微
    ，均無礙於被告犯罪行為之成立，自不足採為有利被告之認
    定。況原審業已審酌被告偽造私文書及偽造本票並持以行使
    ，虛偽設定動產抵押權之方式詐騙銀行，嚴重破壞金融及動
    產擔保交易秩序，惡性匪淺，顯無可憫之處，自不合依刑法
    第59條減刑之要件等情，亦無不當。上訴人執此指摘原判決
    不當，為無理由，應予駁回。
據上論斷，應依刑事訴訟法第368條，判決如主文。
本案經檢察官侯千姬到庭執行職務。
中    華    民    國    95    年    6    月     21    日
                  刑事第十四庭  審判長法  官  蘇隆惠
                                      法  官  林秀鳳
                                      法  官  林瑞斌
以上正本證明與原本無異。
如不服本判決，應於收受送達後十日內向本院提出上訴書狀，其
未敘述上訴之理由者並得於提起上訴後十日內向本院補提理由書
（均須按他造當事人之人數附繕本）。
                                      書記官  顧哲瑜
中    華    民    國    95    年    6     月    23    日
附錄本案論罪科刑法條全文：
刑法第216條
(行使偽造變造或登載不實之文書罪)
行使第二百十條至第二百十五條之文書者，依偽造、變造文書或
登載不實事項或使登載不實事項之規定處斷。
刑法第210條
(偽造變造私文書罪)
偽造、變造私文書，足以生損害於公眾或他人者，處五年以下有
期徒刑。
刑法第201條第1項
意圖供行使之用，而偽造、變造公債票、公司股票或其他有價證
券者，處三年以上十年以下有期徒刑，得併科三千元以下罰金。
刑法第339條第1項
(普通詐欺罪)
意圖為自己或第三人不法之所有，以詐術使人將本人或第三人之
物交付者，處五年以下有期徒刑、拘役或科或併科一千元以下罰
金。
動產擔保交易法第38條
(處分標的物之處罰)
動產擔保交易之債務人，意圖不法之利益，將標的物遷移、出賣
、出質、移轉、抵押或為其他處分，致生損害於債權人者，處
3 年以下有期徒刑、拘役或科或併科 6000 元以下之罰金。
附表一：偽造乙○○○名義之私文書
編號  偽造之私文書名稱      偽造之印章印文及署押
一    貸款借據暨動產抵押    於此貸款借據暨動產抵押契約書
      契約書                上偽造乙○○○之署押2枚，並
                            蓋用偽刻之乙○○○印章之印文
                            2枚
二    貸款申請書            於此貸款申請書上偽造乙○○○
                            之署押1枚，並蓋用偽刻之李林
                            阿雪印章之印文1枚
三    約定書                於此約定書上偽造乙○○○之署
                            押1枚，並蓋用偽刻之乙○○○印
                            章之印文1枚
附表二：偽造乙○○○為共同發票人之本票1張（票載發票人：
乙○○○、票載發票日：93年2月26日、票載金額：新臺幣25萬
元。（註：另有一共同發票人：甲○○）


司法院資訊處製作；財團法人民間司法改革基金會備份。
